臺灣高等法院臺中分院民事判決　九十三年度上易字第二九五號
　　　上　訴　人　丙○○
　　　訴訟代理人　乙○○
　　　被上訴人　　臺灣電力股份有限公司
　　　法定代理人　甲○○
右當事人間排除侵害事件，上訴人對中華民國九十三年六月二十一日臺灣臺中地方法
院九十三年度訴字第三○七號第一審判決提起上訴，本院於九十三年十月十九日言詞
辯論終結，判決如左：
      主      文
上訴駁回。
第二審訴訟費用由上訴人負擔。
      事實及理由
一、按當事人法定代理人其代理權消滅者，訴訟程序在有法定代理人，承受其訴訟以
    前當然停止；承受訴訟人，於得為承受時，應即為承受之聲明。民事訴訟法第一
    百七十條、第一百七十五條第一項分別定有明文。本件被上訴人法定代理人原為
    林能白，嗣變更為甲○○，業經被上訴人聲明承受訴訟在案，爰列甲○○為被上
    訴人之法定代理人續行訴訟，合先敘明。
二、上訴人起訴主張：上訴人為坐落臺中縣大里市○○里○○路五一至五五號北屋社
    區集合住宅之共有人，被上訴人並非大樓之共有人，竟未經大樓全體共有人之同
    意，擅自占用該大樓地下層如原判決附圖所示面積一三六點九九平方公尺作為受
    電室（以下簡稱系爭受電室），被上訴人未支付分文即將上開部分之地下室占用
    ，且該地下層依建築法規為供空避難室、及汽、機車停車之用，為大樓之公共設
    施，並為大樓住戶所共有，被上訴人無權占用，使全體共有人無法將地下層作為
    汽、機車停放之用，更遑論作為防空避難室以供緊急避難之用，時間已長達二十
    餘年，全體共有人飽受痛苦，經上訴人迭次要求被上訴人應將該受電設備全部遷
    離，被上訴人均置之不理，爰依民法第八百二十一條、第七百六十七條規定請求
    排除侵害等語。
三、原審駁回上訴人之訴及假執行之聲請。上訴人不服原判決，提起本件上訴，於本
    院聲明，求為判決：
    (一)原判決廢棄。
    (二)被上訴人應自臺中縣大里市○○里○○路五一至五五號五層樓建物地下層面積
      一三六點九九平方公尺遷出，並將該部分返還予全體共有人。
    並補充陳述稱：
    被上訴人無權占用之上開部分係作為防空避難室之用，防空避難室乃公共用途，
    當時主管機關台中縣政府工務局將系爭地下層防空避難室違法登記為訴外人北屋
    開發股份有限公司（以下簡稱北屋公司）所有，更甚者，北屋公司竟罔顧住戶生
    命財產安全，同意被上訴人將變電所設置在該處，置住戶於不可測之危險中，系
    爭變電所坐落於大里市中心區即人口稠密處，而新南路五十一號至五十五號建物
    上住戶人數亦相當多，故安全上造成相當之威脅。又依建築法第一０二條之一規
    定，建築物應附建防空避難設備或停車空間，而區分所有建物內之法定防空避難
    設備、或法定停車空間均不得與主建物分離，應為區分所有建物全體所有權人所
    共有或合意由部分區分所有建物所有權人所共有，故防空避難設備及停車空間乃
    法定建築，任何人不得擅自違反規定將之挪為他用，又系爭建物之地下層係上訴
    人所共有，北屋公司未經全體共有人同意自無權擅自將之作為變電所，依民法第
    七十一條之規定，自不生法律上效力。
四、被上訴人則以：系爭受電室坐落在臺中縣大里市○○段七一六號土地，並為同段
    建號九０八建物之一部份，而該部分建物所有人為北屋公司，並非上訴人，是上
    訴人既非建物之共有人，其依據民法第八百二十一條、第七百六十七條之規定請
    求被上訴人遷讓返還，自屬無據。另內政部依據建築法訂定之建築技術規則建築
    設備篇第一章第一節第一之一條規定：為建築之供電需要，建築師應在建築設計
    時，洽當地電業機關，決定需留設之配電場所及通道；另經濟部於民國六十七年
    八月二日依據電業法核定被上訴人營業規則第八條、第十條分別規定：在同一用
    電場所，一戶或多戶共同一建築物或數建築物，需以高壓或特高壓供電者，應於
    用戶所屬土地上或其建築物之內部預留適當之受電場或受電室及有關高壓或特高
    壓線路通道以供設置變壓器導線等之受電設備，以利供電，否則被上訴人得拒絕
    其聲請；另用戶密集受環境限制裝設供電設備發生困難地區，本公司得要求聲請
    用電之用戶於其土地上或建築物內提供場所，以供被上訴人裝設變壓器及供電設
    備與線路供應其本身及附近其他用戶之用電，如不獲允許，被上訴人得拒絕聲請
    ，惟被上訴人如同時利用該項設備供應附近其他用戶時，當對是項提供場所之用
    戶給予補償取得永久使用權，至於補償標準及使用合約另訂之。上訴人出具之「
    過戶登記單」一份，同意將上開營業規則作為兩造間供電契約內容之一部。而本
    件係因訴外人北屋公司於六十八年間在臺中縣大里市○○路、益民路一段附近，
    興建地上四層、五層及地下一層建築共十五棟，約五百零四戶即北屋社區，上開
    社區建築物之起造人北屋公司於同年為建築設計時，為配合該社區用電需要，乃
    依據上開建築技術規則、及被上訴人營業規則規定，留設通道及三處地下一層配
    電室，用以設置供電設備，且於六十九年興建完成申請新設用電時，北屋公司即
    依據建築設計時所規劃留設之配電室位置，申請被上訴人配電供應全社區住戶用
    電，並經北屋公司出具承諾書檢附於新設用電申請書，故被上訴人係取得原始起
    造人之同意而使用，並非無權占用。上訴人於七十七年八月二十九日繼受前手取
    得臺中縣大里市○○段七一六、七一七地號土地、及建號九一五建物所有權，自
    應繼受前手之使用借貸關係，況系爭受電室除供應上訴人建物用電外，仍繼續供
    應同棟建物及同一社區同批建築物約一百九十八戶之用電，該受電室之設置已涉
    及公共利益，而依使用目的，應於全社區住戶全部不需使用或得予遷移時，其目
    的始告完畢，上訴人於未得其他共有人同意下，自不得任意終止而請求返還，否
    則將危及同社區之住戶用電，而背於公共秩序等語置辯。
五、被上訴人於本院聲明，求為判決：上訴駁回。
    並補充陳述稱：
    系爭台中縣大里市○○段九○八建號建物，樓層為地下層，面積三五五．三一平
    方公尺，門牌號碼為台中縣大里市○○里○○路五七號，使用用途記載為受電室
    ，所有權人為北屋公司單獨所有，而上訴人所有之建物為建號九一五號，樓層為
    二樓，門牌號碼為台中縣大里市○○里○○路五三之二號，雖與建號九０八號建
    物，同屬坐落七一六地號土地上同一五層樓建物之一部分，但各樓層各有單獨之
    所有權（區分所有權），系爭建號九０八號建物為北屋公司單獨所有，而該配電
    設施並非變電所，且該配電室電源係供應同批建築物約一九八戶住戶（含上訴人
    ）之用電，並無供他人使用。又建築法第一百零二條之一有關建築物應附建防空
    避難設備或停車空間規定，係於七十三年十一月七日修正公布建築法時增訂，而
    上開建物於六十九年一月二十二日即已建築完成，並無上開規定之適用，故系爭
    建號九０八號建物，並非共有物。且系爭建物之使用用途為受電室（配電室），
    並非防空避難室（大里地政事務所函送之建物平面圖、及台中縣政府九十三年三
    月十九日覆原審法院檢附該府核發六八建都營使字第九一九號使用執照申請案專
    卷內容參照）等語。
六、查上訴人主張其為坐落台中縣大里市○○段七一六地號土地之共有人，並為該土
    地上興建之社區集合住宅之建物所有人，被上訴人並非該土地之共有人，竟在該
    土地上之建物地下層如原判決附圖所示面積一三六點九九平方公尺設置系爭受電
    室等情，業據上訴人提出土地暨建物所有權狀為証，並為被上訴人所不爭執，堪
    信上訴人此部分之主張為真實。惟上訴人主張被上訴人未經建物全體共有人之同
    意，設置系爭受電室，為無權占用一節，則為被上訴人所否認，並以上詞置辯。
    經查：
  (一)系爭受電室目前設置變壓器亭置式、低壓負載開關、四路分歧插頭組、及低壓引
    出裝置等設施等情，業經原法院履勘現場查明屬實，並製有勘驗筆錄暨繪製附圖
    在卷可稽。又系爭受電室係設在台中縣大里市○○段七一六號土地上，為大里市
    ○○段九０八建號之一部分，編定門牌號碼為台中縣大里市○○里○○路五七號
    ，所有權人為北屋公司單獨所有一節，有該建物登記謄本、及台中縣大里地政事
    務所九十三年五月十日里地測字第０九三０００六五０三號函附於原審卷可參，
    足見；系爭受電室之建物所有權人為北屋公司，並非上訴人，上訴人所有之建物
    係坐落同上開土地建號九一五號（樓層次為二樓），門牌號碼為同市○○路五三
    之二號，有該建物登記謄本在卷可佐，則系爭受電室之建物所有權既為北屋公司
    所有，並非上訴人所有，上訴人即無由依民法第七百六十七條所有權人排除侵害
    請求權規定，請求被上訴人將系爭受電室自該建物中遷移。
  (二)上訴人又以被上訴人並非大里市○○段七一六地號土地之共有人，卻在該土地上
    設置系爭受電室，該地下層空間應為區分所有建物內之法定防空避難設備、或法
    定停車空間，且該空間均不得與主建物分離，應為區分所有建物全體所有權人所
    共有、或合意由部分區分所有建物所有權人所共有，任何人不得擅自違反規定將
    之挪為他用等語。查上開土地固為上訴人及集合住宅之其他所有權人所共有，北
    屋公司並非上開土地之共有人之一，為被上訴人所不爭執，惟查被上訴人所有建
    號九０八號建物之使用用途為受電室，並非防空避難室，已載明於該建物登記謄
    本內，並有該建物使用執照存根在卷可稽（見本院卷第三十三頁）；又依証人即
    被上訴人僱員謝志祥於本院調查中証稱：受電室之設置規定於建築法規內，起造
    人於興建房屋時，要留有受電室的位置，台電公司營業規則亦規定，建物內部要
    預留受電室等設備，如用戶沒有提供場所，台電可以拒絕供電等語甚詳。又依內
    政部依據建築法訂定之建築技術規則建築設備篇第一之一條規定：為建築之供電
    需要，建築師應在建築設計時，洽當地電業機關，決定需留設之配電場所及通道
    ；及經濟部依電業法核定之台灣電力公司營業規則第八條、第十條分別規定：在
    同一用電場所，一戶或多戶共同一建築物或數建築物，需以高壓或特高壓供電者
    ，應於用戶所屬土地上或其建築物之內部預留適當之受電場或受電室及有關高壓
    或特高壓線路通道以供設置變壓器導線等之受電設備，以利供電，否則被上訴人
    得拒絕其聲請；另用戶密集受環境限制裝設供電設備發生困難地區，本公司（被
    上訴人）得要求聲請用電之用戶於其土地上或建築物內提供場所，以供被上訴人
    裝設變壓器及供電設備與線路供應其本身及附近其他用戶之用電，如不獲允許，
    被上訴人得拒絕聲請。上訴人自認其為該集合住宅之住戶之一，該集合住宅住戶
    、及上訴人住宅之用電均由系爭受電室所供應等情，足見；系爭受電室係上開集
    合住宅起造人北屋公司為配合該社區用電需要，且為公共利益所為之必要設施，
    而被上訴人依上開相關規定，准許北屋公司之申請，在上開土地上設置系爭受電
    室即非無因，難認係無權占有。
七、綜上所述，上訴人本於民法第八百二十一條、第七百六十七條規定，請求被上訴
    人應將系爭受電室返還於全體共有人，為無理由，其假執行之聲請亦失所依附，
    原審為上訴人敗訴之判決，及駁回假執行之聲請，並無不合，上訴意旨猶執詞指
    摘原判決不當，求予廢棄改判，為無理由，應予駁回。
八、本案事實已臻明確，兩造其餘攻擊防禦方法，不足以影響本判決結果，爰不一一
    論述，併此敘明。
據上論結：本件上訴為無理由，依民事訴訟法第四百四十九條第一項、第七十八條，
判決如主文。
中　　　華　　　民　　　國　　九十三　　年　　 十一　　 月　　　二　　　日
~B1民事第四庭審判長法　官　黃斐君
~B2　　　　　　　　法　官　張鑫城
~B3　　　　　　　　法　官　張浴美
右為正本係照原本作成。
不得上訴。
~B　　　　　　　  書記官　謝雅惠
中　　　華　　　民　　　國　　九十三　　年　　 十一　　 月　　　三　　　日
                                                                        Ｈ
